臺灣高等法院刑事判決
111年度上訴字第47號
上  訴  人  
即  被  告  許庭綱
選任辯護人  王聖傑律師
            蔡閔涵律師
上列上訴人因違反洗錢防制法等案件，不服臺灣桃園地方法院11
0年度審金訴字第358號，中華民國110年11月9日第一審判決（起
訴案號：臺灣桃園地方檢察署110年度偵字第2219號），提起上
訴，本院判決如下：
    主  文
原判決撤銷。
許庭綱共同犯洗錢防制法第十四條第一項之洗錢罪，處有期徒刑
參月，併科罰金新臺幣陸仟元，罰金如易服勞役，以新臺幣壹仟
元折算壹日。緩刑貳年。
    犯罪事實
一、許庭綱依其智識及一般社會生活通常經驗，應可知悉金融機
    構帳戶係供個人使用之重要理財及交易工具，關係個人財產
    及信用之表徵，且近來以虛設、借用或買賣人頭帳戶之方式
    ，供詐欺者作為詐欺他人交付財物等不法用途之情事多有所
    聞，而可預見提供帳戶予無特殊親誼關係或熟識之人，可能
    供詐騙不特定民眾將款項匯入帳戶，再將犯罪所得轉出，以
    製造金流斷點，達到隱匿詐欺所得去向之結果，逃避檢警之
    追緝。竟為圖得自稱「劉備」之人所承諾之報酬，出於縱使
    發生他人因受騙致財產受損、隱匿詐欺犯罪所得去向之結果
    ，亦不違背其本意之詐欺取財及洗錢之不確定故意，與自稱
    「劉備」之人基於共同之犯意聯絡，於民國109年9月28日下
    午3時許，在其桃園市○○區○○街000巷00號住處，使用手機拍
    攝其名下國泰世華商業銀行帳號000-000000000000號帳戶（
    下稱本案帳戶）之存摺封面，以微信通訊軟體傳送予「劉備
    」，而提供該帳戶之帳號（提款卡及密碼等資料仍由許庭綱
    自己支配）；嗣由「劉備」冒充董紹明配偶姪子，於109年9
    月29日透過LINE通訊軟體，以「假親友借款」方式向董紹明
    詐騙，致董紹明陷於錯誤，於同日上午11時45分許匯款新臺
    幣（下同）30萬元至本案帳戶；許庭綱再依「劉備」指示，
    於同日中午12時39分、下午1時19分許（起訴書誤載為下午1
    時30分許），接續轉帳10萬元、17萬元（合計27萬元）至黃
    美晴（業經臺灣橋頭地方檢察署檢察官以110年偵字第149、
    3804號不起訴處分確定）設於元大商業銀行帳號000-000000
    00000000號帳戶（下稱黃美晴帳戶），以此方法製造金流斷
    點，隱匿犯罪所得，並因而獲取報酬3萬元。嗣因董紹明接
    獲金融機構通知其轉帳有異常情形，與親友聯繫確認，得知
    受騙，報警處理，始為警循線查悉上情。
二、案經董紹明訴由桃園市政府警察局平鎮分局報請臺灣桃園地
    方檢察署檢察官偵查起訴。
　　理  由
壹、證據能力
　　本院認定犯罪事實所憑之供述證據，檢察官、上訴人即被告
    許庭綱、辯護人於本院準備程序均同意作為證據，經本院審
    酌各該陳述作成時之情況，亦認為適當，而其他非供述證據
    之取得程序，並無違法或不當，因認均有證據能力。
貳、實體方面
一、認定犯罪事實所憑之證據及理由
　　㈠訊據被告就其提供前開帳戶資料，並將款項轉匯至黃美晴
      帳戶，致董紹明遭人冒用其配偶姪子之身分詐取30萬元，
      且因款項經轉匯至人頭帳戶，產生金流斷點，無從追查去
      向之犯罪事實，均供承不諱，核與證人即告訴人董紹明之
      指訴情節相合（見偵卷55至57頁），且有證人黃美晴之證
      述可參（見偵卷45至48頁），及郵政跨行匯款申請書、行
      動通訊對話紀錄擷圖（見偵卷71至77頁）、金融機構聯防
      機制通報單、受理詐騙帳戶通報警示簡便格式表、反詐騙
      諮詢專線紀錄表（見偵卷59至63頁）、國泰世華銀行函附
      之帳戶開戶基本資料及歷史交易明細（見偵卷35至39頁）
      、存摺及匯出匯款憑證照片（見偵卷31頁）在卷可稽，堪
      予認定。
　㈡被告上訴之初，雖否認具有詐欺故意，然金融帳戶具有強烈
    屬人性，且一般民眾可在銀行或郵局等金融機構申設數個帳
    戶使用，極為便利，為眾所周知之事。被告為具備通常智識
    程度之成年人，教育程度為大學畢業，在電子廠工作（見本
    院卷101頁），並非毫無社會經驗之人。其供稱與「劉備」
    素不相識，僅透過微信通訊軟體進行聯繫，別無其他聯絡方
    法，對於該人之真實姓名及年籍資料一無所悉（見偵卷16頁
    ）；且「劉備」事前承諾被告每轉帳1筆款項，就可以獲得1
    萬元，嗣在本件告訴人匯入30萬元後，指示被告只要轉帳其
    中27萬元至黃美晴帳戶，餘款3萬元作為被告之報酬，被告
    更已領取29,990元並挪為己用（見偵卷15、21、24、87頁）
    ，並與交易明細所示內容相符（見偵卷39頁）。可知自稱「
    劉備」之不詳成年人，不顯露真實身分，以行動通訊指示被
    告提供帳號、利用本案帳戶收款及轉帳，並給予被告優厚之
    報酬，因認本案雖無證據足認被告具有直接故意，惟其圖得
    報酬為前開行為，仍具有縱使發生他人因受騙致財產受損、
    隱匿詐欺犯罪所得去向之結果，亦不違背其本意之詐欺取財
    及洗錢之不確定故意。故應以被告在原審及本院審理時之認
    罪自白，始為真實可採。
　㈢本案事證明確，被告犯行堪予認定。
二、論罪
　㈠核被告所為，係犯刑法第339條第1項之詐欺取財罪及洗錢防
    制法第14條第1項之一般洗錢罪。被告在收取告訴人匯入之
    款項後，先後轉帳2筆合計27萬元，均已成功轉至「劉備」
    所指定之黃美晴帳戶乙情，有交易明細可憑（見偵卷39頁）
    ，並經本院向國泰世華銀行確認無誤（見本院卷85頁），已
    達移轉該犯罪所得之程度，自屬洗錢既遂。至於移轉至黃美
    晴帳戶之款項，縱部分未經提領，仍無礙既遂之認定。又人
    頭帳戶所有人黃美晴並非知情參與本案之人，其帳戶涉案部
    分，已經不起訴處分確定（臺灣橋頭地方檢察署110年度偵
    字第149號、3804號）。另依卷附被告所提之聯絡紀錄顯示
    ，其聯絡時間均在109年10月，即本案犯罪逾10日之後；觀
    其內容或為被告單方傳送予「劉備」而未獲回應（僅顯示「
    『劉備』已回收一則訊息」，見偵卷第109頁），或為「成」
    詢問被告關於本案與「劉備」間聯絡之情形（見偵卷第119
    至 125頁），亦不足為本案除被告及「劉備」外，尚有第三
    人參與犯罪之認定。此外，復無證據足認「劉備」隸屬三人
    以上，以實施詐術手段所組成具有持續性或牟利性之有結構
    性組織，是此部分均不足以認定被告有涉及三人以上加重詐
    欺或參與犯罪組織之情形，均併敘明。
　㈡共同正犯之說明
　　按刑法關於正犯、幫助犯之區別，係以其主觀犯意及客觀犯
    行為標準，凡以自己犯罪之意思而參與犯罪，無論其所參與
    者是否犯罪構成要件之行為，皆為正犯，其以幫助他人犯罪
    之意思而參與犯罪，其所參與者，苟係犯罪構成要件之行為
    ，亦為正犯，必以幫助他人犯罪之意思而參與犯罪，其所參
    與者又為犯罪構成要件以外之行為，始為幫助犯。被告係以
    傳送存摺封面照片之手法，提供本案帳戶之「帳號」，未交
    出該帳戶之提款卡及密碼等資料，且告訴人所匯入款項，係
    由被告予以移轉或提領花用，業據其供明在卷，顯有經手向
    告訴人收取詐得贓款、移轉特定犯罪所得等構成要件行為，
    依上開說明，自屬詐欺、洗錢之正犯。其就上開犯行，與「
    劉備」有犯意聯絡及行為分擔，為共同正犯。起訴書及辯護
    人主張被告係犯刑法第30條第1項、第339條第1項之幫助詐
    欺罪云云，難認可採。惟僅涉及犯罪型態之不同，毋庸變起
    訴法條。
　㈢罪數說明
　　被告於密集時間內，以相同手法，先後轉帳2筆款項，侵害
    同一法益，各舉動之獨立性極為薄弱，依一般社會健全觀念
    難以強行分開，應評價為包括之一行為較為合理，為接續犯
    。被告所犯上開二罪，在自然意義上雖非完全一致，然係基
    於同一犯罪計畫，且行為間有局部重疊關係，為避免過度評
    價，認屬一行為觸犯數罪名之想像競合犯，依刑法第55條規
    定，從一重以一般洗錢罪處斷。
　㈣刑之減輕
　　就所犯上開洗錢罪，被告於原審及本院審理時均表明認罪（
    見原審卷41頁、本院卷100頁），爰依洗錢防制法第16條第2
    項規定減輕其刑。
三、撤銷改判之理由及科刑說明
　㈠原審以被告犯行事證明確，予以論罪科刑，固非無見。惟查
    ：1、被告係提供本案帳戶之「帳號」，並未交出該帳戶之
    提款卡及密碼等資料，且實際經手向告訴人收取詐得贓款、
    移轉特定犯罪所得等構成要件行為，自屬詐欺、洗錢之正犯
    ，已如前述。原判決理由欄記載「被告將本件存摺、提款卡
    及密碼交付與詐欺集團成員」等語（見原判決第2頁），並
    認被告係犯幫助詐欺取財罪、幫助洗錢罪，容有未洽。原審
    判決認定犯罪型態既屬有誤，致適用法條有不當之處，本案
    即無不利益變更禁止原則之適用，附此敘明。2、被告於本
    院審理期間，已與告訴人成立調解，其量刑基礎已生變動，
    且影響是否沒收犯罪所得之判斷（另詳下述），原審未及審
    酌，亦欠允當。被告提起上訴，指摘原判決不當，為有理由
    ，自應由本院撤銷改判之。
　㈡爰以行為人之責任為基礎，審酌被告並無前科，有本院被告
    前案紀錄表可稽，素行尚佳，且犯後坦承犯行，已與告訴人
    成立調解，承諾賠償30萬元，當場給付賠償金100,100元，
    餘款分期償還，有本院111年度刑上移調字第30號調解筆錄
    可憑（見本院卷71至72頁），態度良好，並考量其犯罪之動
    機、目的、手段、分工情形、詐騙金額、不法獲利、對於告
    訴人所生損害程度，兼衡其教育程度、工作收入情形、庭生
    活狀況（見本院卷101頁）等一切情狀，量處如主文第二項
    所示之刑，並諭知罰金如易服勞役之折算標準。
四、緩刑
　　被告前無任何犯罪科刑處罰紀錄，有本院被告前案紀錄表可
    稽，素行尚佳，其因一時失慮，致罹刑典，屬偶發犯，事後
    坦承犯行，與告訴人成立調解，並已給付部分賠償金，表現
    相當悔意，歷此偵審程序及刑之宣告教訓，應足以警惕而不
    致再犯，本院審慎考量上情，因認前開對於被告所宣告之刑
    ，以暫不執行為適當，爰依刑法第74條第1項第1款規定，併
    予宣告緩刑2年，以勵自新。
五、沒收說明
　　查被告收取詐欺贓款30萬元後，將其中27萬元移轉至「劉備
    」所指定之黃美晴帳戶，餘款作為被告之報酬，嗣被告並已
    實際提領29,900元供己花用，該轉帳後之餘款3萬元固屬被
    告之犯罪所得；惟被告於本院審理期間，已與告訴人成立調
    解，承諾賠償30萬元，並當場給付賠償金100,100元，餘款
    分期償還乙節，已見前述。被告不法利得既經充分排除，並
    合法發還告訴人，倘仍諭知沒收追徵，無異形成雙重剝奪，
    爰不予宣告沒收及追徵，附此敘明。
據上論斷，應依刑事訴訟法第369條第1項前段、第364條、第299
條第1項前段，刑法第74條第1項第1款，判決如主文。
本案經檢察官王晴怡提起公訴，檢察官董怡臻到庭執行職務。
中　　華　　民　　國　　111 　年　　4 　　月　　28　　日
              　　刑事第六庭    審判長法　官  劉方慈
                                      法　官  許曉微
                                      法　官  朱嘉川
以上正本證明與原本無異。
如不服本判決，應於收受送達後20日內向本院提出上訴書狀，其
未敘述上訴之理由者並得於提起上訴後20日內向本院補提理由書
（均須按他造當事人之人數附繕本）「切勿逕送上級法院」。
                                      書記官  尤朝松
中　　華　　民　　國　　111 　年　　4 　　月　　28　　日
附錄本案論罪科刑法條全文
洗錢防制法第14條
有第二條各款所列洗錢行為者，處7年以下有期徒刑，併科新臺
幣5百萬元以下罰金。
前項之未遂犯罰之。
前二項情形，不得科以超過其特定犯罪所定最重本刑之刑。
中華民國刑法第339條
意圖為自己或第三人不法之所有，以詐術使人將本人或第三人之
物交付者，處5年以下有期徒刑、拘役或科或併科50萬元以下罰
金。
以前項方法得財產上不法之利益或使第三人得之者，亦同。
前二項之未遂犯罰之。